## Indexação {#indexacao}

Já vimos que vetores são conjuntos de valores da mesma classe (seção \@ref(vetores)).
Esses valores tem uma posição dentro do vetor, ou seja, possuem um **índice**.  
Já vimos também que podemos alterar a ordem dos valores, utilizando a função `sort()`, ou seja, alterar a posição dos elementos no vetor.  

O índice identifica os elementos do vetor individualmente:

* pode ser um número equivalente à posição do elemento no vetor,

* ou pode ser um nome, quando os elementos do vetor tiverem um nome.

Entender indexação é fundamental para escrever bons códigos no R, pois isso se aplica também às matrizes e às outras classes de objetos do R. 

Aqui vamos ver indexação de vetores, que é dada pelo operador `[]`.  

### Usando índices numéricos

```{r, opts.label='evalF'}
#um vetor simples
v1 = 1:10
v1[1] #valor na posição/índice 1
v1[8] #valor na posição/índice 8

#em outra ordem
v1 = 1:10
v1 = sort(v1,decreasing=TRUE) #ordena decrescente
v1[1] #valor na posição/índice 1
v1[8] #valor na posição/índice 8
```

### Usando índices de nomes

Índices de nomes são elementos essenciais na manipulação de dados reais, pois nomes de linhas (seus registros) e nomes de colunas (suas variáveis) são nomes dos elementos que compõem a sua matriz.
Índice de nomes preservam o identificador dos seus objetos (registros).
Podemos atribuir nomes aos elementos do vetor usando a função `names()`.
Uma outra função útil se chama `paste()`, muito utilizada na manipulação de textos.  

```{r, opts.label='evalF'}
?paste #veja o help da função paste
?names #veja o help da função names

#um vetor simples
v1 = 1:10
#criando um vetor para usar como nomes
v2 = paste("nome",v1,sep="") #significa = use a regra da reciclagem e cole (paste) a palavra 'nome' com cada valor do vetor v1, sem separador
v2 #é portanto um conjunto de textos
#note que é muito mais rápido fazer isso do que escrever nome1, nome2 ... nome10, certo?

#agora vamos atribuir v2 como nome dos elementos de v1 
#para isso é importante que v1 e v2 tenham o mesmo comprimento
length(v1)
length(v2)

names(v1) #deve ser nulo, pois os elementos não tem nome
names(v1) = v2 #atribuimos os nomes
v2 #pronto agora os elementos tem nome

#posso usar o nome como índice para pegar elementos
v1['nome8'] #valor do elemento que tem nome = nome8
v1[8] #isso deve ser equivalente, pois criamos os nomes assim

#mas note a diferença quando reordenamos o vetor e mudamos os valores de posição
v3 = sort(v1, decreasing=T)
v3[8] #o índice numérico pega outro valor
v3['nome8'] #o indice de nome pega o mesmo valor (PRESERVA)
```

### Para saber mais: {#sabermais-indexacao}

(@) [Indexação](http://www.botanicaamazonica.wiki.br/labotam/lib/exe/fetch.php?media=bot89:precurso:5vetores:video01_bot89-2020-04-07_07.38.30.mp4) - veja esta vídeoaula com o conteúdo desta seção.
