## O R como calculadora

O R é uma calculadora potente. Os exemplos abaixo mostram a informação básica necessária ao uso da ferramenta.


### Operadores

+ Operadores de atribuição 
  * use `=` ou `<-` ou `->` para atribuir __valor__ a __objeto__ ou objeto a objeto

+ Operadores matemáticos
  * `+` e `-` são respectivamente adição e subtração;
  * `*` e `/` são respectivamente multiplicação e divisão;
  * `^` equivale à exponenciação 
  
```{r, opts.label='evalF'}
# teste aqui, linha a linha
3+3
3-3
3*3
3/3
3^3
```

Objetos numéricos podem ser usados nas fórmulas aritméticas:

```{r, opts.label='evalF'}
#atribua um valor a um ou mais objetos
obj = 3
obj2 = 3
#utilize o objeto para fazer contas
obj+obj2
obj-obj2
obj*obj2
obj/obj2
obj^obj2
```

### Precedência de parênteses

O uso de parênteses permite construir qualquer lógica de precedência no cálculo:

```{r, opts.label='evalF'}
#atribua valores a três objetos
o1 = 2
o2 = 4
o3 = 3

#os resultados não serão os mesmos para:
o1*o2^o3-1 #=127
o1*o2^(o3-1) #=32
(o1*o2)^o3-1 #=511
(o1*o2)^(o3-1) #=64
```

### Funções & constantes matemáticas

Algumas operações aritméticas podem ser realizadas com algumas funções genéricas que apresentamos no exemplo de código abaixo.
Veja o help para qualquer uma das funções abaixo e siga os links relacionados para ver todas as possibilidades dessas funções genéricas de uso genérico.
Veremos adiante que essas funções e operações matemáticas são aplicáveis à vetores.

```{r, opts.label='evalF'}
#Raiz quadrada
sqrt(9) 
```


```{r, opts.label='evalF'}
#valor absoluto
abs(-12) 
abs(-66)
abs(66) 
```

```{r, opts.label='evalF'}
#logaritmo
log(10) #Logaritmo natural
log( 10, base = 10) #Logbase 10
log10(10) #Também log de base 10
```

```{r, opts.label='evalF'}
#funções trigonométricas
pi # é uma constante do R, um objeto chamado "pi" que tem o valor de 3.141593
sin(0.5*pi) #Seno
cos(2*pi) # Coseno
asin(1) # Arco seno (radianos)
asin(1)/pi * 180
```

```{r, opts.label='evalF'}
#arredondamentos
#dois valores
a = 3.51
b = 3.49

#para o valor mais alto (ceiling = teto)
ceiling(a)
ceiling(b)

#para o valor mais baixo (floor = chão)
floor(a)
floor(b)

#arredonda dependendo se casa decimal é maior ou menor que 0.5
round(a)
round(b)
```

### NA e valores afins {#valor-na}

Frequentemente no R, quando você realiza uma operação errada ou inválida, o R retorna um dos seguintes códigos (constantes lógicas), que **são entendidos pelo R como esses valores** e portanto podem ser usados na atribuição à objetos:
  
+  `NA` = valores ausentes (faltando);
+  `NAN` ou not a number = valores inválidos
+  `Inf` = infinito
+ `-Inf` = infinito negativo

```{r, opts.label='evalF'}
?NA #veja o help sobre isso
#um valor infinito negativo
 -5/0
#um valor infinito positivo
10/0

#note que o simbolo Inf vale como valor
500000000000000000/Inf

#e que posso atribui-lo a um objeto
mf = Inf
500/mf

#valor inválido/inexistente
sqrt(-1)

#valores ausentes entram na matemática 
2 * NA
2 * NaN
```
