--- 
title: "Curso básico de introdução à linguagem R"
author:
  - Alberto Vicentini (INPA)
  - "[Ricardo de Oliveira Perdiz](https://ricardoperdiz.com)"
date: "`r Sys.Date()`"
site: bookdown::bookdown_site
output: 
  bookdown::gitbook: default
  # bookdown::pdf_book
  # bookdown::epub_book
lang: pt-br


documentclass: book
bibliography: bib.bib
biblio-style: apalike
link-citations: yes
github-repo: LABOTAM/LABOTAM.github.io 
description: "Este livro é um guia básico para conhecer a sintaxe básica da linguagem de programação R e o potencial de utilizá-la como ferramenta científica."
---

```{r, setup, include = FALSE}
knitr::opts_template$set(evalF = list(echo = TRUE,
                                      eval = FALSE))

knitr::opts_template$set(executa = list(echo = FALSE,
                                        eval = TRUE))

knitr::opts_template$set(executa_mostra = list(echo = TRUE,
                                               eval = TRUE))
```

```{r load_packages, include = FALSE, echo = FALSE, message = FALSE}
library("printr")
```

# Introdução

Este livro foi criado inicialmente para servir como um material de apoio básico aos estudantes da disciplina [Preparação de dados para Análises Estatísticas - Introdução ao R (BOT-89)](http://www.botanicaamazonica.wiki.br/labotam/doku.php?id=disciplinas:bot89:inicio) do [Programa de Pós-Graduação em Ciências Biológicas (Botânica)](http://www.portais.atrio.scire.net.br/inpa-ppgbot/index.php/pt/) do INPA.
Porém, devido ao seu conteúdo abrangente, pode ser utilizado por qualquer pessoa que escolha conhecer esta linguagem para utilizá-la no dia a dia.  

Nosso meta é prover uma introdução básica 
<!-- (a) passar uma noção geral sobre dados e metadados e como criar e manter um banco de dados de forma simples e organizada e que facilite seu uso posterior; -->
da linguagem de programação R, que é extremamente poderosa para manipulação de dados, análises estatísticas, produção de gráficos e de documentos dinâmicos, e cujo domínio oferece um grande ganho de produtividade a todo cientista e facilita o entendimento de métodos analíticos.
Ressaltamos que **isto não é um curso de estatística**.
