## Aulas em vídeo

Gravamos vídeos para muitas aulas da disciplina [Preparação de dados para Análises Estatísticas - Introdução ao R (BOT-89)](http://www.botanicaamazonica.wiki.br/labotam/doku.php?id=disciplinas:bot89:inicio) do [Programa de Pós-Graduação em Ciências Biológicas (Botânica)](http://www.portais.atrio.scire.net.br/inpa-ppgbot/index.php/pt/) do INPA.
Elas estão agrupadas abaixo para facilitar a visualização e o entendimento dos tópicos abordados.  

### Importando e exportando dados

```{r, echo = FALSE}
knitr::include_url("https://www.youtube.com/embed/3OYkXsoAHS4")
```

### Criação de vetores

```{r, echo = FALSE}
knitr::include_url("https://youtu.be/qXSZkGoDk1Y")
```

### Classes de vetores e fatores

```{r, echo = FALSE}
knitr::include_url("https://youtu.be/CAXnQpYgJ3Y")
```

### Sequências numéricas e repetições, operações e funções com vetores

```{r, echo = FALSE}
knitr::include_url("https://youtu.be/PJ02yj0gnWc")
```

### Listas

```{r, echo = FALSE}
knitr::include_url("https://youtu.be/gBGFGslcbfU")
```

### Criando matrizes

```{r, echo = FALSE}
knitr::include_url("https://youtu.be/cA4ETA6qfB4")
```

### Criando dataframes, e operações importantes em matrizes e dataframes

```{r, echo = FALSE}
knitr::include_url("https://youtu.be/27HgQHV5zBs")
```

### Indexação de matrizes e dataframes

```{r, echo = FALSE}
knitr::include_url("https://youtu.be/CJILnDzVviQ")
```

### Condicionais

```{r, echo = FALSE}
knitr::include_url("https://youtu.be/8Z_k02PwQZc")
```

### Funções da família `apply(")`

```{r, echo = FALSE}
knitr::include_url("https://youtu.be/Fs0is2251Sw")
```

### Funções de manipulação de pasta e arquivos

```{r, echo = FALSE}
knitr::include_url("https://youtu.be/TbY5nEQTwLw")
```

### Funções de manipulação de texto - parte 01

```{r, echo = FALSE}
knitr::include_url("https://youtu.be/at5XpBAT1sI")
```

### Funções de manipulação de texto - parte 02

```{r, echo = FALSE}
knitr::include_url("https://youtu.be/j6O6e96qmEc")
```

### Objetos complexos

```{r, echo = FALSE}
knitr::include_url("https://youtu.be/hvWJr0khuwc")
```
